【裁判字號】    97,台上,1511
【裁判日期】    970410
【裁判案由】    偽造文書
【裁判全文】
最高法院刑事判決            九十七年度台上字第一五一一號
上  訴  人  乙○○
            丙○○
共     同
選任辯護人  鄭惠蓉律師
上列上訴人等因偽造文書案件，不服台灣高等法院中華民國九十
六年七月十三日第二審更審判決（九十五年度上重更(一)字第一號
，起訴案號：台灣台北地方法院檢察署八十九年度偵緝字第五七
九、一００四至一０一四號、八十九年度偵字第一八四五六至一
八四六０、一八四六三號），提起上訴，本院判決如下：
    主  文
原判決關於乙○○、丙○○部分撤銷，發回台灣高等法院。
    理  由
本件原判決撤銷第一審關於上訴人乙○○、丙○○（下稱上訴人
等二人）部分之科刑判決，改判均論上訴人等二人以共同連續行
使偽造私文書，足以生損害於他人罪，乙○○處有期徒刑壹年陸
月，丙○○處有期徒刑壹年貳月，及宣告如原判決附表（下稱附
表）一所示之物均沒收。固非無見。
惟按：（一）有罪判決書記載之事實，為判斷其適用法令當否之
準據，法院應將所認定之構成要件事實，翔實記載，然後於理由
內逐一說明其憑以認定之證據，並使事實認定與理由說明，互相
適合，方為合法。倘若事實認定與理由說明，不相適合，或事實
、理由之記載，前後齟齬，按諸刑事訴訟法第三百七十九條第十
四款後段規定，均屬判決理由矛盾之當然違背法令。經查：(1)原
判決論上訴人等二人與已定讞之甲○○以共同連續行使偽造私文
書罪，其於事實欄認定：甲○○多次盜賣戊○○、丁○○證券集
保存摺內之股票，並偽造戊○○、丁○○證券集保存摺交易紀錄
資料中庫存持股之日期、股票名稱、股數及買進賣出日期、股票
名稱、股數，詳如附表二「偽造之交易紀錄」、附表Ａ「盜賣股
票之日期、股票名稱、盜賣股數明細表」、附表1-1 （石）及附
表2-1 （邱）之「集保劃撥戶與證券存摺庫存持股記（紀）錄比
較表」、附表1-2（石）及附表2-2（邱）之「虛增及盜賣庫存股
票表」所示，渠等為避免戊○○、丁○○二人或其代理人張遠捷
、甘賴榮玉、甘錦地察覺，甲○○於民國八十七年二月間，即假
借證券集中保管存摺登滿，須換摺為由，取回邱、石二人原存摺
，並從環球證券股份有限公司（下稱環球證券公司）城中分公司
取得庫存之空白證券存摺簿，於首頁反面，蓋用前於不詳時、地
委託不知情刻印店人員偽造之「環球證券股份有限公司城中分公
司集保專用章」橢圓戳章，分別於戊○○、丁○○「環球證券股
份有限公司城中分公司」證券存摺上偽造「環球證券股份有限公
司城中分公司集保專用章」印文各一枚（如附表一所示），底頁
磁條則以銷磁磁條代之，一方面使邱、石二人或其代理人相信該
存摺為證券交易紀錄之真實憑證，另一方面使邱、石二人或其代
理人無從自行透過證券集保存摺自動登簿機隨時登簿核對甲○○
進出買賣股票之種類及張數，而必須交給環球證券公司城中分公
司甲○○所安排與之有犯意聯絡之櫃檯員丙○○登簿，甲○○於
取得丙○○所轉交之邱、石二人存摺後，明知其實際上僅係環球
證券公司城中分公司之客戶，並非營業員，無權登載證券存摺，
竟在該分公司貴賓室內，以電腦及印表機，連續於戊○○、丁○
○之證券集保存摺上偽造交易紀錄，即實際上未買入股票，卻於
證券存摺上列印偽造之買進股票紀錄並虛增股票餘額；或實際上
未賣出股票，卻於證券存摺上列印偽造錯誤（虛增）之股票餘額
資料；或實際已賣出，卻根本不顯示賣出之紀錄並記載錯誤之股
票餘額（偽造內容詳如附表二所示），偽造完成後，再交付戊○
○、丁○○或其代理人等情（見原判決第三至四頁）。然附表二
「一、實際上有股票交易，但集保存摺上未登載者」，其中(一)、
戊○○部分：編號十九「87/10/12賣出正道51000 股」（見原判
決第五十頁）；(二)、丁○○部分：編號二「87/02/02賣出正道30
0000股」、編號五「87/04/28賣出台光5000股」、編號十一「87
/06/30賣出亞瑟40000股」、編號十四「87/02/03賣出彰銀20000
0 股」（見原判決第五十、五一頁）；上開附表二列為實際上有
股票交易，集保存摺未登載部分，附表Ａ並未列為盜賣股票。而
附表Ａ關於「戊○○部分」載有87/10/20遭盜賣「美亞鋼」股票
三筆各10000 股，附表二之一則未予記載。又附表二「二、實際
上無股票交易，但集保存摺有登載，或登載與實際交易、餘額不
符者」，關於(一)、戊○○部分，編號二「87/07/23買進正道5000
0股，餘額50000」認係在集保存摺上虛偽登載，卻又謂「買進正
確，但餘額應為50000 」（見原判決第五二頁），兩相矛盾；在
(二)、丁○○部分，編號八記載「87/04/27賣出台光115000股，餘
額730000」，說明「賣出正確，但餘額應為-20000」（見原判決
第五六頁），然帳戶如無股票，其餘額應為0 ，此部分記載亦不
相適合。(2)原判決於事實欄記載：乙○○常替甲○○至環球證券
公司城中分公司查看股票行情，並協助調度資金，明知甲○○盜
賣股票且戊○○、丁○○證券集保存摺交易紀錄資料係偽造不實
，仍與甲○○前往甘賴榮玉位於台北市○○○路○段十二巷十四
號之公司，以偽造集保證券存摺（即對帳單）所載持股股數、市
值與戊○○、丁○○或其代理人結帳，以偽造集保證券存摺上之
庫存股票及證券存摺資料相同之虛偽對帳單與戊○○、丁○○或
其代理人結算投資盈虧，使其等相信有足額股票供擔保，陷於錯
誤而同意蓋章交付邱、石二人世華銀行取款憑條，交付佣金或繼
續交付資金委託甲○○操作股票等情；復謂：「由甲○○或其妻
乙○○持向世華銀行提領戊○○、丁○○帳戶內之資金而行使之
，均使世華銀行行員陷於錯誤，而如數交付偽造取款條上所載之
金額與甲○○或乙○○」等情（見原判決第四頁第十六行至倒數
第三行）。前者既認係「同意蓋章交付邱、石二人世華銀行取款
憑條」，則該取款憑條顯非偽造；後者竟謂「如數交付偽造取款
條上所載之金額」，事實前後記載即有矛盾。(3)原判決認定：上
訴人等二人與甲○○共同犯罪，甲○○盜賣股票，詐領存款之不
法所得為新台幣（下同）九千一百零五萬八千四百元等語（見原
判決第四、五頁），惟依其理由貳、二之(三)3.(2)及(3)所引（見原
判決第二０至二一頁）附表Ｂ、附表Ｃ所示，甲○○詐領盜賣戊
○○、丁○○之股票所得金額分別為八千六百七十一萬零十四元
與一千七百五十八萬九千八百二十元，合計一億零四百二十九萬
九千八百三十四元。原判決就本件盜賣股票、詐領存款所得金額
，事實與理由之記載，前後亦欠一致。以上所述，均有判決理由
矛盾之違法。（二）檢察官就被告之全部犯罪事實以裁判上一罪
起訴者，因各該部分事實間互有不可分關係，法院自應就全部事
實予以合一審判，如僅就其中一部分加以審認，而置其他部分於
不顧，即屬刑事訴訟法第三百七十九條第十二款所稱「已受請求
之事項未予判決」之違法。本件檢察官起訴書犯罪事實二記載：
上訴人等二人與甲○○共同基於意圖為自己不法所有之概括犯意
，自八十五年間起，由甲○○夥同其妻乙○○以取款憑條持向各
該銀行提領戊○○、丁○○帳戶內之資金，而使各該銀行陷於錯
誤，而如數交付，金額總計達約四億四千萬元等情，並認應依連
續犯論以一罪（見起訴書第六、九頁，第一審卷(一)第五頁背面、
第七頁）。原判決認定本案盜賣股票、詐領存款之不法所得九千
一百零五萬八千四百元，以其他方式偽造證券存摺股票交易及庫
存資料，造成戊○○、丁○○損失二億八千八百八十三萬五千八
百元，合計戊○○、丁○○之損害金額三億七千九百八十九萬四
千二百元（見原判決第五頁）。而就上訴人等二人其餘被訴逾此
金額部分，未予審認論斷，難謂無已受請求之事項未予判決及理
由不備之違法。（三）有罪之判決書，對於被告有利之證據不採
納者，應說明其理由，為刑事訴訟法第三百十條第二款所明定，
故有罪判決書對於被告有利之證據，如不加以採納，必須說明其
不予採納之理由，否則即難謂非判決不備理由之違法。卷查上訴
人等二人於原審以戊○○、丁○○分別自八十七年一月三日至十
一月十三日、八十七年一月八日至十月三十一日，均已憑印鑑章
領取環球證券公司「交割憑單」及「買進賣出報告書」，主張戊
○○、丁○○既已領取「交割憑單」及「買進賣出報告書」，自
得以知悉證券帳戶股票買賣情形等語，並提出前開「交割憑單」
及「買進賣出報告書」為據（見上重更(一)卷三第一二八、二三三
至三八七頁），原審就上開有利於上訴人等二人之證據，未於判
決內記載不予採納之理由，亦有判決理由不備之違法。以上或為
上訴意旨所指摘，或為本院得依職權調查之事項，應認原判決關
於乙○○、丙○○部分仍有撤銷發回更審之原因。原判決理由
說明乙○○被訴盜用丁○○、戊○○印章，偽造、行使取款憑條
不另為無罪諭知部分，基於審判不可分之原則，併予發回。
據上論結，應依刑事訴訟法第三百九十七條、第四百零一條，判
決如主文。
中    華    民    國  九十七  年    四    月    十    日
                      最高法院刑事第十一庭
                          審判長法官  邵  燕  玲
                                法官  李  伯  道
                                法官  孫  增  同
                                法官  吳      燦
                                法官  李  英  勇
      本件正本證明與原本無異
                                      書  記  官
中    華    民    國  九十七  年    四    月   十六   日
                                                      Ｑ


司法院資訊處製作；財團法人民間司法改革基金會備份。
